ACORDAO-COMPLETO-2307139

ACÓRDÃO 1652/2019 ATA 26/2019 - PLENÁRIO

VISTOS, relatados e discutidos estes autos de Relatório de Auditoria realizada no Departamento Nacional de Infraestrutura de Transportes (Dnit) , com o objetivo de fiscalizar a execução das obras de sinalização no âmbito do Programa BR-Legal, nas rodovias BR-040, 135, 259, 262 e 494, no estado de Minas Gerais, no âmbito do Fiscobras 2016;
ACORDAM os Ministros do Tribunal de Contas da União, reunidos em Sessão do Plenário e diante das razões expostas pelo Relator, em:
9.1. considerar suficientes os esclarecimentos apresentados pelo Departamento Nacional de Infraestrutura de Transportes e por Sinalmig Sinais e Sistemas Ltda.;
9.2. arquivar os presentes autos, na forma do art. 169, V, do Regimento Interno do TCU c/c art. 33 da Resolução TCU 259/2014.

Auditoria com o objetivo de fiscalizar a execução das obras de sinalização no âmbito do Programa BRLegal, nas rodovias BR-040, 135, 259, 262 e 494, no estado de Minas Gerais. Análise de oitivas.

Departamento Nacional de Infraestrutura de Transportes.

3. Interessados/Responsáveis:
3.1. Interessados: Congresso Nacional; Sinalmig Sinais e Sistemas Ltda. (21.325.485/0001-63).

13.1. Ministros presentes: José Mucio Monteiro (Presidente), Walton Alencar Rodrigues (Relator), Benjamin Zymler, Aroldo Cedraz e Raimundo Carreiro.
13.2. Ministros-Substitutos convocados: Augusto Sherman Cavalcanti, Marcos Bemquerer Costa e André Luís de Carvalho.

WALTON ALENCAR RODRIGUES

Transcrevo a instrução acolhida no âmbito da Secretaria de Fiscalização de Infraestrutura Rodoviária e Aviação Civil:
INTRODUÇÃO 
Trata-se de Relatório de Auditoria autuado com o objetivo do verificar a aderência da execução do contrato TT400/2013 aos critérios de qualidade e de prazo estipulados no edital (anteprojeto) e no contrato do empreendimento Programa BR-Legal nas BR-040/135/259/262/494/MG.
Esta instrução se presta à análise de oitivas determinadas com base em delegação de competências do Ilustre Ministro Relator, insculpida no art. 1º, II, da Portaria-MIN-WAR 1/2014 e materializada nos termos do Despacho datado de 26/7/2016 (peça 24) , diante de constatações registradas pelo Relatório de Fiscalização 033/2016, expedido no âmbito do Fiscobras 2016 (peça 22) , o qual apontou irregularidades no cronograma físico-financeiro e na execução do contrato TT-400/2013 (Programa BR-Legal nas BR-040/135/259/262/494/MG) .  
HISTÓRICO
Como resultado de auditoria realizada sobre o Contrato TT-400/2013 (Programa BR-Legal nas BR-040/135/259/262/494/MG) , no âmbito do Fiscobras 2016, foi gerado o Relatório de Fiscalização 033/2016 (peça 22) , o qual identificou dois indícios de irregularidades em sua condução. 
O primeiro trata de aprovação de cronograma físico-financeiro em momento posterior ao certame e com divergência em relação ao anteprojeto levado à licitação pelo Edital RDC Presencial 851/2012-00 (peça 13) .
No segundo caso, foi identificado que os estudos e levantamentos feitos pela empresa durante a fase de elaboração do projeto executivo não contemplaram os dados referentes aos segmentos concentradores de acidentes (pontos críticos) do trecho.
Ao final, o referido relatório concluiu pela irregularidade dos pontos citados nos itens precedentes e sugeriu a oitiva do Departamento Nacional de Infraestrutura e Transporte – Dnit, bem como da empresa Sinalmig Sinais e Sistemas Ltda. (CNPJ/MF 21.325.485/0001-63) .
Tal entendimento contou com anuência do dirigente da Unidade Técnica que, mediante delegação de competência expressa no art. 1º, II, da Portaria-MIN-WAR 1/2014, prolatou o Despacho datado de 26/7/2016 (peça 24) .
Para a missão de ouvir os responsáveis, foi expedido o Ofício 0516/2016-TCU/SeinfraRodovias, de 1º/8/2016 (peça 27) , tendo sua confirmação de recebimento em 3/8/2016, conforme recibo em cópia do próprio documento (peça 28) , este destinado ao Dnit.
Também foi expedido o Ofício 0517/2016-TCU/SeinfraRodovias, de 1º/8/2016 (peça 29) , com confirmação de recebimento em 9/8/2016, conforme Aviso de Recebimento – AR (peça 30) , direcionado à Sinalmig Sinais e Sistemas Ltda. (CNPJ: 21.325.485/0001-63) .
Em resposta, o Dnit fez chegar ao Tribunal o Ofício 1253/2016/DG/DNIT, datado de 18/8/2016 (peça 32, p. 1) e seus anexos, enquanto a empresa Sinalmig encaminhou seus esclarecimentos por intermédio de documento datado de 16/8/2016 (peça 34) .
Esta instrução terá a finalidade de avaliar a suficiência e adequação dos argumentos apresentados em resposta às oitivas do Dnit e da empresa Sinalmig Sinais e Sistemas Ltda., determinadas pelo por Despacho da Unidade Técnica, mediante delegação de competência do Ilustre Ministro Relator.
EXAME TÉCNICO
Este exame levará em consideração as normas de auditoria do Tribunal, a legislação e a jurisprudência aplicadas ao caso, o histórico já apresentado, as peças existentes no processo e as providências, adotadas e porventura a adotar, a cargo dos responsáveis e demais agentes envolvidos com a matéria em apreço.
Como já sinalizado ao final do histórico acima, esta instrução terá a finalidade de avaliar a suficiência e adequação dos argumentos apresentados em resposta às oitivas do Dnit e da empresa Sinalmig Sinais e Sistemas Ltda., determinadas pelo Despacho da Unidade Técnica, mediante delegação de competência do Ilustre Ministro Relator.
Para facilitar o entendimento, será realizada análise em separado para cada responsável.
Da manifestação do Dnit: 
Como já enunciado, o Ofício 0516/2016-TCU/SeinfraRodovias, de 1º/8/2016 (peça 27) , foi utilizado para cumprir a oitiva direcionada ao Dnit, com foco nos seguintes indícios de irregularidade:
a) cronograma físico-financeiro do projeto executivo em desacordo com as premissas do anteprojeto de engenharia que subsidiou o edital de licitação. (III.1) ;
b) insuficiência do estudo sobre trechos críticos na execução do Contrato 400/2013 no que tange à rodovia BR-494, identificada no projeto executivo elaborada pela contratada, o que afronta as diretrizes do Anexo I do Edital (Especificações Técnicas do Programa BR-Legal) , com vistas à adoção de providências internas que previnam a ocorrência de outras semelhantes. (III.2) .
Pelo já evidenciado nos itens precedentes, o Dnit apresentou seus argumentos por força do Ofício 1253/2016/DG/DNIT, de 18/8/2016 e seus anexos (peça 32) . Um desses anexos é o Memorando 3797/2016/CGPERT/DIR, de 11/8/2016 (peça 32, p. 4-7) , o qual traz os esclarecimentos solicitados.
Para o item “a”, a Autarquia argumenta que o cronograma físico-financeiro integrante do Edital RDC Presencial 851/2012 “ (...) constitui peça referencial para subsidiar a elaboração da proposta da empresa.”. Destaca, ainda, que o item 5.2.8.1 do mesmo Edital deixa claro que o cronograma físico-financeiro poderá sofrer ajustes no interesse do Dnit, com respaldo no art. 57 da Lei 8666/93.
No caso do item “b”, informa que a responsabilidade de coletar dados estatísticos quanto à ocorrência de acidentes em rodovias federais é da Polícia Rodoviária Federal, nos termos do art. 20 da Lei 9.503/1997 (Código de Trânsito Brasileiro) e que esta informou não possuir tais informações.
Informa, ainda, que foram tentadas outras fontes oficiais de obtenção de tais dados, tais como a Polícia Militar do Estado de Minas Gerais (PM/MG) , porém sem sucesso.
A autarquia esclarece que tal limitador foi justificado em projeto e a ausência de tais dados não prejudicou, “ (...) de forma acentuada (...) ” a concepção e execução das obras e serviços, destacando algumas soluções diferenciadas para trechos com potencial para concentração de acidentes, tais como trechos em curvas, travessias urbanas etc.
Análise das justificativas - Ofício 0516/2016-TCU/SeinfraRodovias - item “a”: 
O Regime Diferenciado de Contratações Públicas – RDC é instrumento relativamente recente no ordenamento jurídico brasileiro. 
Inserido pela Lei 12.462, de 4 de agosto de 2011 e regulamentado pelo Decreto 7.581, de 11 de outubro do mesmo ano, o RDC foi criado incialmente com o intuito de dar maior celeridade às obras para a Copa das Confederações de 2013 e a Copa do Mundo da Fifa 2014, passando a contemplar outras modalidades de obras diante de legislação posterior.
Tanto a legislação, regulação, jurisprudência e doutrina ainda debatem as novas regras trazidas pelo novo regime e suas consequências para as contratações e as relações jurídicas estabelecidas a partir dessa inovação no âmbito das licitações e contratos da Administração Pública Federal.
Um dos pontos mais controversos da Lei 12.462/2011 está no inciso V de seu art. 8º, o qual prevê o regime de contratação integrada.
O art. 9º da norma traz algumas definições e regramentos para a contratação no regime de contratação integrada, enquanto o Decreto 7.581/2011 dedicou o Capítulo III a este detalhamento.
Nem a Lei e nem o Decreto proíbem modificações posteriores em relação ao anteprojeto, ao contrário, o art. 9º, II da Lei afirma que um dos motivos justificadores da contratação integrada é a “possibilidade de execução com diferentes metodologias.”
Desse modo, fica evidente que, se são aceitas diferentes metodologias para execução dos trabalhos, não faz sentido que o contratado fique engessado ao anteprojeto originalmente desenvolvido pela Administração, com informações parciais , ou mesmo ao cronograma físico-financeiro, que precisa acompanhar as mudanças no projeto, com estudos mais precisos.
O que se exige é que qualquer alteração posterior passe pelo crivo da contratante, ainda mais quando envolver alterações nos cronogramas de desembolso, tendo em vista a necessidade de adequação ao fluxo de caixa e disponibilidade financeira da Administração.
No caso em tela, o próprio Edital, em seu item 9 (peça 13, p. 76) , previa como obrigação do licitante vencedor promover os ajustes no cronograma físico-financeiro e apresentar à Administração, vejamos: “Após o julgamento das propostas, o licitante vencedor deverá reelaborar e apresentar à administração pública, por meio eletrônico, os Quadros 01 e 02, referentes ao Cronograma Físico–Financeiro e Critérios de Pagamento.”
Diante do exposto, consideram-se adequadas as justificativas e esclarecimentos trazidos pelo Dnit e expostos acima relativamente a alterações efetuadas no cronograma físico-financeiro constante do anteprojeto vinculado ao Edital RDC Presencial 851/2012, item 5.2.8, anexo III, por tratar-se do regime de contratação integrada, por haver previsão expressa no edital para reelaborar o cronograma físico-financeiro e por as modificações terem sido analisadas e aprovadas pelo Dnit.
Análise das justificativas - Ofício 0516/2016-TCU/SeinfraRodovias - item “b”: 
O segundo ponto que motivou o chamamento da Autarquia diz respeito à insuficiência do estudo sobre trechos críticos (concentradores de acidentes) na execução do Contrato 400/2013 no que tange à rodovia BR-494/MG.
No portal do Dnit “http://www.dnit.gov.br/rodovias/operacoes-rodoviarias/programa-br-legal” (acessado em 20/9/2017, às 21:37h) , constam quatro documentos tratando de detalhes técnicos do Programa BR Legal: Instrução de Serviço Nº 04 de 12/2/2016; Guia Prático do Programa BR-Legal, Especificações Técnicas e o Modelo de Placa de Obras.
O que melhor detalha o Programa é o documento denominado “Especificações Técnicas”, o qual traça um panorama histórico e apresenta os critérios técnicos aplicáveis às obras realizadas no âmbito do Programa BR Legal.
O parágrafo de abertura do referido documento traz um resumo preciso do que se pretende com o Programa, evidenciando a razão de ser da estratégia e seus fundamentos, vejamos:
A implantação da sinalização de trânsito e de dispositivos de segurança possibilita uma maior fluidez do tráfego e desempenha um papel fundamental em relação à prevenção de acidentes de trânsito. A Lei n.º 9.503/1997 que institui o Código de Trânsito Brasileiro, dedicou um capítulo à sinalização de trânsito e em seu artigo 88. (Especificações Técnicas do Programa BR Legal, p. 2) 
Como já noticiado pelo texto acima, o art. 88 da Lei 9.503/1997 (Código de Trânsito Brasileiro) deu grande importância ao tema de sinalização das rodovias, como forma de melhor orientar o trânsito e, sobretudo, garantir a segurança dos motoristas, passageiros, pedestres e outros usuários, prevendo: “Art. 88. Nenhuma via pavimentada poderá ser entregue após sua construção, ou reaberta ao trânsito após a realização de obras ou de manutenção, enquanto não estiver devidamente sinalizada, vertical e horizontalmente, de forma a garantir as condições adequadas de segurança na circulação.”.
Outro parágrafo das especificações técnicas do Programa BR Legal deixa claro que um dos motivos da criação do Programa foi a necessidade de se atuar sobre o grande número de segmentos rodoviários concentradores de acidentes, vejamos transcrição:
“ (...) o resultado da análise do Anuário Estatístico de Acidentes de Transito publicado pelo DNIT, que em 2010 apontava mais de 1.800 segmentos rodoviários concentradores de acidentes de trânsito. O DNIT precisava atuar nestas localidades, buscando tratar os fatores de risco que tornavam estes locais concentradores de acidentes, onde uma das soluções é o adequado tratamento da sinalização rodoviária, indicando ao motorista, sobretudo ao de longa distância, que no trecho em questão, a sua atenção deve ser majorada.”. (Especificações Técnicas do Programa BR Legal, p. 3) .
O item 2.1 das “Especificações Técnicas” cuida dos parâmetros a serem utilizados quando da elaboração do projeto, relacionando quais elementos devem servir de fundamento para a concepção da pretendida intervenção: são esses pontos resumidos abaixo:
2.1.1 Identificação de Elementos do Projeto: elementos do projeto geométrico;
2.1.2 Índices de Acidentes: Anuário Estatístico do Dnit e/ou informações obtidas junto ao Departamento de Polícia Rodoviária Federal - DPRF (pontos críticos notáveis são aqueles com mais de 8 acidentes por ano) ;
2.1.3 Polos Geradores de Tráfego: interferências ou situações com potencial para influenciar o tráfego (hospitais, escolas, indústrias, fazendas, usinas etc.) ;
2.1.4 Comportamento do Motorista: obediência ou não à sinalização/legislação;
2.1.5 Condições Meteorológicas: frequência de chuvas, neblina e fortes ventos;
2.1.6 Futuras Melhorias: Intervenções futuras, programadas pelo Dnit, com influência sobre a utilização da via e sobre as soluções a serem instaladas;
2.1.7 Deficiências Gerais: deficiências do trecho não contempladas nos itens anteriores;
2.1.8 Projetos Pré-existentes: existência de projetos anteriores, referentes ao mesmo trecho, no repositório do Dnit.
Note-se que o item 2.1.2 Índices de Acidentes, objeto do questionamento da auditoria, é um dos oito parâmetros que compõe a análise e fica altamente dependente da existência de informações estatísticas na base de dados do Dnit e/ou do DPRF, já que a norma vincula a utilização apenas dessas duas fontes de informação, embora não haja a proibição de busca a outras fontes informacionais.
Consta do processo cópia de email respondido pelo Núcleo de Estatística – DPRF, que em 22/11/2013 teria informado da inexistência de tais estatísticas na base de dados daquela corporação e do Laboratório de Transportes e Logística (LabTrans/UFSC) , até aquela data (peça 32, p. 23) .
Foi inserida cópia de “ATA DE REUNIÃO” (peça 32, p. 25) , documento tratando de reunião entre os engenheiros João Lúcio Donnard e Marco Antônio Magalhães, estes representando a empresa Sinalmig e o Sr. Rogério Chaves Molina, representando o Dnit.
O documento citado no parágrafo retro esclarece alguns pontos relativos aos estudos preliminares e reafirma a inexistência de novas fontes de informações para compor o campo 2.1.2 Índice de Acidentes.
Diante do exposto, cabe considerar suficientes os esclarecimentos apresentados pelo Dnit, quanto à insuficiência de estudos de pontos críticos (concentradores de acidentes) , diante da constatação de inexistirem outras fontes de informações para compor o campo 2.1.2 Índice de Acidentes, no bojo do Edital RDC Presencial 851/2012, Contrato TT-400/2013 (Programa BR-Legal nas BR-040/135/259/262/494/MG) , uma vez que o Dnit não detinha os dados necessários e o Departamento de Polícia Rodoviária Federal – DPRF afirmou não deter tais estatísticas.
Da manifestação do Empresa Sinalmig Sinais e Sistemas Ltda.: 
A empresa Sinalmig Sinais e Sistemas Ltda. (CNPJ: 21.325.485/0001-63) , foi chamada em oitiva por força do Ofício 0517/2016-TCU/SeinfraRodovias, de 1º/8/2016 (peça 29) , também respondendo por dois itens específicos:
a) cronograma físico-financeiro do projeto executivo em desacordo com as premissas do anteprojeto de engenharia que subsidiou o edital de licitação. (III.1) ; e
b) insuficiência do estudo sobre trechos críticos na execução do contrato 400/2013 no que tange à rodovia BR-494, identificada no projeto executivo elaborado pela contratada, o que afronta as diretrizes do Anexo I do Edital (Especificações Técnicas Programa BR-Legal) , com vistas à adoção de providências internas que previnam a ocorrência de outras semelhantes. (III.2) .
No intuito de esclarecer os pontos questionados pela equipe de auditoria do Tribunal, a sociedade empresária apresentou documento datado de 16/8/2016 (peça 34) .
De forma objetiva, os argumentos apresentados pela empresa são os mesmos defendidos pelo Dnit e já ponderados na análise de justificativas da autarquia nesta instrução.
Acrescenta, no entanto, a repactuação do contrato por meio de aditivo, com intuito de corrigir serviços previstos no Contrato TT-400/2013 e já contemplado em outras avenças ou em convênios com órgãos estaduais.
Além disso, informa que o fato de apresentar o cronograma físico-financeiro em formato compatível com MSExcel e não no formato compatível com MS-Project, não teve o condão de prejudicar a qualidade do projeto analisado e aprovado pelo Dnit.
Análise das justificativas - Ofício 0517/2016-TCU/SeinfraRodovias - itens “a” e “b”: 
Assiste razão aos argumentos apresentados pela Empresa Sinalmig Sinais e Sistemas Ltda., na medida em que as informações são as mesmas aplicadas à Autarquia, porém a empresa estava obrigada apenas ao conteúdo das normas, ao Edital 050/2013 e ao Contrato TT-400/2013.
Quanto ao item “a”, não há vinculação absoluta do projeto básico e projeto executivo ao anteprojeto apresentado pelo Edital, uma vez que cabe ao vencedor do certame elaborar esses documentos após efetuar os levantamentos mais detalhados e, por óbvio, a situação encontrada pode divergir dos dados superficiais disponíveis na fase do anteprojeto e exigir soluções que impactam o cronograma físico-financeiro pretendido.
No caso do item “b”, permanece o entendimento que a empresa dependeria de informações disponíveis na base de dados do Dnit ou do DPRF e, como demonstrado, nenhuma das instituições demonstrou possuir tais estatísticas, ficando prejudicada a análise com relação aos pontos concentradores de acidente no bojo do Contrato TT-400/2013.
Desse modo, devem ser considerados suficientes os esclarecimentos prestados pela empresa Sinalmig Sinais e Sistemas Ltda., quanto à insuficiência de estudos de pontos críticos (concentradores de acidentes) , diante da constatação de inexistirem outras fontes de informações para compor o campo 2.1.2 Índice de Acidentes (Especificações Técnicas do BR-Legal) , no bojo do Edital RDC Presencial 851/2012, Contrato TT-400/2013 (Programa BR-Legal nas BR-040/135/259/262/494/MG) , uma vez que o Dnit não detinha os dados necessários e o Departamento de Polícia Rodoviária Federal – DPRF afirmou não deter tais estatísticas.
CONCLUSÃO 
Como enunciado ao final do histórico acima, a finalidade desta análise é avaliar a suficiência e adequação dos argumentos apresentados em resposta às oitivas do Dnit e da empresa Sinalmig Sinais e Sistemas Ltda., determinadas por delegação de competências do Ilustre Ministro Relator.
Tanto o Departamento Nacional de Infraestrutura e Transporte – Dnit, quanto a Empresa Sinalmig Sinais e Sistemas Ltda. foram ouvidos pelo Tribunal em razão de elaboração e aprovação de cronograma físico-financeiro em desacordo com anteprojeto licitado, bem como pela insuficiência de estudos de pontos críticos (concentradores de acidentes) , quando da elaboração dos projetos básico e executivo no âmbito do Contrato TT-400/2013, em trechos da BR-494/MG, no escopo do Programa BR Legal.
Para o primeiro item, ou seja, a alteração no cronograma físico-financeiro em desacordo com o anteprojeto licitado, foram considerados válidos os argumentos apresentados por ambas as partes, uma vez que a obra foi licitada por contratação integrada, no bojo do Regime Diferenciado de Contratação – RDC, onde são fornecidas apenas informações superficiais e o vencedor da licitação tem o encargo de efetuar levantamentos mais apurados e elaborar os projetos básico e executivo (parágrafos 21 a 30 e 49) .
O mesmo ocorre para o segundo ponto, o qual trata de insuficiência de estudos de pontos críticos (concentradores de acidentes) , diante da constatação de que as informações e estatísticas deveriam ser fornecidas pelo Dnit e/ou pelo DPRF e as duas instituições informaram a inexistência de tais dados, quando da elaboração do projeto executivo que deu origem ao Contrato TT-400/2013 (parágrafos 31 a 42 e 50) .
Desta forma cabe acatar os argumentos apresentados pelo Dnit e pela empresa Sinalmig Sinais e Sistemas Ltda. e, providenciadas as comunicações e demais procedimentos administrativos cabíveis, arquivar os presentes autos, na forma do art. 169, V, do Regimento Interno do TCU c/c art. 33 da Resolução TCU 259/2014.
PROPOSTA DE ENCAMINHAMENTO 
Diante dos argumentos acima analisados, submetem-se os autos à consideração superior, propondo considerar suficientes os esclarecimentos apresentados pelo Departamento Nacional de Infraestrutura e Transporte - Dnit e pela empresa Sinalmig Sinais e Sistemas Ltda. (CNPJ: 21.325.485/0001-63) e, providenciadas as comunicações e demais procedimentos administrativos cabíveis, arquivar os presentes autos, na forma do art. 169, inciso III, do Regimento Interno do TCU c/c art. 33 da Resolução TCU 259/2014.
	É o relatório.

8.1. Rafael Queiroz Sales (82924/OAB-MG) e outros, representando Sinalmig Sinais e Sistemas Ltda.  
8.2. Paulo Aristóteles Amador de Sousa, representando Departamento Nacional de Infraestrutura de Transportes.

Não atuou.

RELATÓRIO DE AUDITORIA. DNIT. OBRAS DE SINALIZAÇÃO E SEGURANÇA NO ÂMBITO DO PROGRAMA BR-LEGAL. FALHAS NO CRONOGRAMA FÍSICO-FINANCEIRO. DEFICIÊNCIA NOS ESTUDOS RELATIVOS AOS TRECHOS COM ALTA CONCENTRAÇÃO DE ACIDENTES. OITIVA DO DNIT E DA CONSTRUTORA CONTRATADA. ACOLHIMENTO. ARQUIVAMENTO.

RELATÓRIO DE AUDITORIA (RA)

Secretaria de Fiscalização de Infraestrutura Rodoviária e de Aviação Civil (SeinfraRodoviaAviação).

Trata-se de relatório de auditoria realizada no âmbito do Fiscobras 2016, no Departamento Nacional de Infraestrutura de Transportes (Dnit) , com o objetivo de fiscalizar a execução das obras no âmbito do Programa Nacional de Segurança e Sinalização Rodoviária (BR- Legal) , nas rodovias BR- 040, 135, 259, 262 e 494, no estado de Minas Gerais.
	A importância socioeconômica do programa federal reside em garantir a segurança dos usuários das rodovias federais brasileiras.  A esse respeito, o Código de Trânsito Brasileiro (CTB) estabelece, em seu art. 88, a seguinte diretriz: 
“Nenhuma via pavimentada poderá ser entregue após sua construção, ou reaberta ao trânsito após a realização de obras ou de manutenção, enquanto não estiver devidamente sinalizada, vertical e horizontalmente, de forma a garantir as condições adequadas de segurança na circulação.”
	A auditoria concentrou a fiscalização na execução do Contrato TT-400/2013, firmado entre o Dnit e a Sinalmig Sinais e Sistemas Ltda., no valor de R$ 17.740.215,42, em maio de 2012, no intuito de verificar a sua aderência aos parâmetros estabelecidos no Edital de Licitação 851/201200, realizado sob a modalidade Regime Diferenciado de Contratação Pública (RDC) , para contratação integrada. O objeto contratado foi a elaboração de projeto básico e executivo de engenharia, bem como aplicação e manutenção de dispositivos de segurança e de sinalização rodoviária.
	Na fiscalização, a equipe de auditoria identificou duas ocorrências que não caracterizavam indícios de irregularidade grave que recomendassem paralisação do empreendimento: (i) aprovação de cronograma físico-financeiro em momento posterior ao certame e com divergência em relação ao anteprojeto levado à licitação pelo Edital RDC Presencial 851/2012-00 e (ii) falhas nos estudos e levantamentos feitos pela empresa durante a fase de elaboração do projeto executivo, por não incluírem os dados referentes aos segmentos concentradores de acidentes (pontos críticos) .
	Anuindo à proposta da Unidade Técnica, determinei, com fundamento no inciso V do art. 250 do Regimento Interno do TCU, a oitiva do Dnit e da contratada.
	Os responsáveis alegaram que o item 5.2.8.1 do edital estabelecia a possibilidade de ajustes no cronograma físico-financeiro, no interesse do Dnit, com respaldo no art. 57 da Lei 8666/1993. Sobre os estudos relativos aos índices de acidentes, sustentaram que a Polícia Rodoviária Federal e a Polícia Militar do Estado de Minas Gerais não possuíam dados estatísticos quanto à ocorrência de acidentes nas rodovias, o que impossibilitou a elaboração de estudos detalhados. Esse limitador foi justificado nos projetos aprovados.
	A unidade especializada propôs acolher as justificativas apresentadas pela autarquia federal e pela empresa. Considerou haver amparo para as alterações efetuadas no cronograma físico-financeiro, tendo em vista previsão expressa no edital e as normas sobre o regime de contratação integrada. Concluiu que, de fato, a elaboração dos estudos sobre os índices de acidentes foi inviabilizada pela não existência de fontes de informações oficiais. 
	Ponho-me de acordo com a análise efetuada pela SeinfraRodoviaAviação. 
	São válidos os argumentos apresentados para a alteração no cronograma físico-financeiro em desacordo com o anteprojeto licitado, uma vez que a obra foi licitada por contratação integrada, no Regime Diferenciado de Contratação (RDC) , onde são fornecidas apenas informações superficiais e o vencedor da licitação tem o encargo de efetuar levantamentos mais apurados e elaborar os projetos básico e executivo. Ademais, havia previsão expressa no edital e o Dnit aprovou as alterações. 
	Restou evidenciado que a deficiência de dados oficiais de acidentes nas rodovias objeto do contrato não permitiu a elaboração de estudos mais elaborados e completos para a determinação dos índices de acidentes. As consultas exigidas pelas especificações técnicas foram devidamente realizadas pela empresa. 
	Feitas essas considerações, voto por que o Tribunal acolha a minuta de acórdão que ora submeto à deliberação do colegiado.
TCU, Sala das Sessões Ministro Luciano Brandão Alves de Souza, em 17 de julho de 2019.
WALTON ALENCAR RODRIGUES 
Relator